【裁判字號】    97,苗簡,758
【裁判日期】    981231
【裁判案由】    土地所有權移轉登記
【裁判全文】
臺灣苗栗地方法院民事判決             97年度苗簡字第758號
原      告  乙○○
訴訟代理人  江錫麒律師
複代理人    甲○○
訴訟代理人  黃淑齡律師
被      告  戊○○
訴訟代理人  丙○○
上列當事人間請求土地所有權移轉登記事件，本院於民國98年12
月17日言詞辯論終結，判決如下：
    主      文
被告應將坐落苗栗縣苑裡鎮○○○段659 地號土地如附圖所示編
號Ａ部分、面積一一二點三一平方公尺及編號Ｂ部分、面積一一
點○七平方公尺土地之所有權移轉登記予原告。
訴訟費用由被告負擔。
    事實及理由
一、原告主張：被告係原告之四弟，訴外人丁○○、張基山則分
    別為原告之二弟及三弟之子。又坐落苗栗縣苑裡鎮○○○段
    655 地號土地為張基山所有，同段656 地號土地原為原告與
    丁○○所共有，應有部分各2 分之1 ，另同段659 地號土地
    則為被告所有。上開三筆土地均互相相鄰，且其上建有坐北
    朝南之未辦保存登記之四連棟磚造三合院房屋（下稱系爭四
    棟房屋），系爭四棟房屋由東向西依序分別由張基山、原告
    、丁○○、被告分管使用，並共同編有門牌號碼為苗栗縣院
    里鎮新復里8 鄰107 號。由於系爭四棟房屋之各棟房屋並非
    單純坐落於單一地號土地上，而係坐落於兩筆地號土地上，
    其中張基山所使用之房屋與原告所使用之房屋，均坐落在65
    5 及656 地號土地上，另丁○○所使用之房屋則坐落在656
    及659 地號土地上。因此，兩造及丁○○、張基山為使系爭
    四棟房屋之各棟房屋達成房地合一之目標，並達成農地及建
    地交互過戶調整事宜，遂趁政府辦理農地重劃之際，於民國
    90年6 月7 日簽訂協議書，其中第6 條約定：「有關房舍範
    圍實測結果，四人應依各人使用範圍將產權移轉登記予各應
    取得者，絕不得藉故拖延刁難，其所需稅費亦應各自取得負
    擔」，根據上開約定，丁○○得請求被告將其所使用之房屋
    所坐落之659 地號之土地移轉登記予其所有。嗣於簽訂協議
    書後，丁○○因故搬離其所使用之房屋，並於94年4 月19日
    與原告之子女張文淇、張吉助簽訂買賣契約書，將其所有坐
    落苗栗縣苑裡鎮○○○段656 地號、應有部分2 分之1 之土
    地、系爭四棟房屋應有部分3 分之1 以及上開協議書所表彰
    之債權請求權全部讓渡與張文淇、張吉助，再由張文淇、張
    吉助將系爭協議書所表彰之債權請求權讓渡與原告。原告遂
    基於上開協議書第6 條約定，請求被告將丁○○所使用之房
    屋所坐落之基地即如附圖所示編號Ａ部分、面積112. 31 平
    方公尺及編號Ｂ部分、面積11.0 7平方公尺之土地所有權移
    轉登記予原告，但為被告所拒。為此爰提起本件訴訟，並聲
    明：被告應將坐落苗栗縣苑裡鎮○○○段659 地號土地如附
    圖所示編號Ａ部分、面積112.31平方公尺及編號Ｂ部分、面
    積11.07 平方公尺土地之所有權移轉登記予原告。
二、被告則以：上開協議書雖然是被告與原告、張基山、丁○○
    所簽訂，但該協議書所約定之內容，係指被告與與原告、張
    基山、丁○○要分家，只要分配系爭四棟房屋而已，並不包
    括房屋坐落之基地在內。而且，坐落苗栗縣苑裡鎮○○○段
    659 地號土地如附圖所示編號Ｂ部分之土地是屬於道路用地
    ，係供大眾使用，並非屬於房屋坐落基地之範圍，因此原告
    不得請求被告應將編號Ｂ部分之土地移轉登記予原告所有。
    再者，原告尚未履行上開協議書第2 條之約定，仍未將坐落
    苗栗縣苑裡鎮○○段山柑尾小段152 之15地號、應有部分4
    分之1 之土地先行移轉予被告，因此被告當然可以拒絕履行
    本件原告之請求。另丁○○讓與張文淇、張吉助，再由張文
    淇、張吉助讓與原告之系爭協議書所表彰之債權請求權，被
    告亦有優先購買權。從而，原告請求被告應將坐落苗栗縣苑
    裡鎮○○○段659 地號土地如附圖所示編號Ａ部分及編號Ｂ
    部分土地之所有權移轉登記予原告，為無理由等語，資為抗
    辯。並聲明：原告之訴駁回。
三、本院之判斷：
  (一)觀之兩造不爭執為真正之系爭協議書第6 條約定所載：「有
    關房舍範圍實測結果，四人應依各人使用範圍將產權移轉登
    記予各應取得者，絕不得藉故拖延刁難，其所需稅費亦應各
    自取得負擔」，該段文字內容雖未明確直接提及系爭四連棟
    房屋坐落之基地應如何分配，惟參酌系爭協議書前文及第3
    條約定之記載：「立協議書人乙○○（即原告）、丁○○、
    張基山、戊○○（即被告）等四人為土地交換過戶調整及配
    合農地重劃等分配土地事宜，訂定本協議書」、「房舍範圍
    應請測量人員實地施測各人應有面積及使用面積」，可知系
    爭協議書第6 條約定之文義，係指原告、被告、丁○○及張
    基山等四人應將系爭四棟房屋所坐落之土地，按各自使用之
    房屋所坐落之位置，互相移轉土地，使各人使用之房屋及基
    地能產權合一而言，否則，系爭協議書前文及第3 條約定當
    無庸記載「土地交換過戶調整」及「房舍範圍應請測量人員
    實地施測各人應有面積及使用面積」等字樣。再者，證人即
    書寫系爭協議書之代書己○○於本院審理時亦證稱：「當時
    那邊要農地重劃，張家那邊範圍的土地要農地重劃，重劃要
    做建地的地籍調查，有人打電話給我，要我去寫大家的協議
    ，協議書一開始就有說土地交換過戶，配合農地作重劃調整
    ，第6 條就是依照大家開宗明義所說，依照房子的範圍，如
    果土地該給誰就給誰。張家有四房，就是要土地與房屋產權
    要一致，例如房子是大房的，但土地不是大房的，大房的房
    屋所坐落的土地所有人就要把土地移轉給大房。」、「協議
    書開始下的文義『．．．等四人為土地交換過戶調整及配合
    農地重劃等分配土地事宜訂定本協議書．．．』，像第3 條
    也是在講屋舍範圍應請測量人員實地測量應有的面積，這個
    都有提到屋舍範圍的土地使用面積要測量，再搭配第6 條看
    ，就可以得到我們一開始所講的都是在講土地。」等語，另
    證人即丁○○亦證稱：「我們當時有請代書幫我們寫協議書
    ，我們寫協議書的目的要把房屋所佔的土地各自移轉給房屋
    所有人，使房屋與土地的產權合一。」等語，經核上開兩位
    證人所為證詞，均相互一致，且與前述系爭協議書中前文、
    第3 條及第6 條所約定之文義內容相符，因此，足見系爭協
    議書第6 條所約定之內容，係指兩造及丁○○、張基山等四
    人應將系爭四棟房屋所坐落之土地，按各自使用之房屋所坐
    落之位置，互相移轉土地，使其等能取得各自房屋所需之基
    地，而使房地產權合一無疑。故被告抗辯：系爭協議書所約
    定之內容，係指只要分配系爭四連棟房屋，並不包括房屋坐
    落之基地在內等語，應與事證不符，應不足採。
  (二)被告雖又抗辯：坐落苗栗縣苑裡鎮○○○段659 地號土地如
    附圖所示編號Ｂ部分之土地是屬於道路用地，是供大眾使用
    ，並非屬於房屋坐落基地之範圍等語。惟查，坐落苗栗縣苑
    裡鎮○○○段659 地號土地如附圖所示編號Ｂ部分、面積11
    .07 平方公尺土地雖為空地，惟該部分之土地係位於659 地
    號內，並非屬於道路用地等情，業經本院於98年10月26日會
    同苗栗縣通宵地政事務所人員到現場勘驗明確，並製有勘驗
    筆錄在卷可稽，參以證人丁○○復於本院審理時證稱：「問
    ：你的房子使用範圍有無包含前面的空地（即編號Ｂ部分土
    地）？答：有包含房子前面的空地。」、「問：協議書所寫
    的應過戶的範圍有無包含Ｃ棟房屋（即丁○○使用之房屋）
    前面的空地（即編號Ｂ部分土地）？答：有包含。」等語，
    足見如附圖所示編號Ｂ部分土地應包括在丁○○所使用之房
    屋所坐落之基地範圍之內無誤，被告上開辯稱，應與事實不
    符，尚不足取。
  (三)另被告又抗辯：原告尚未履行上開協議書第2 條之約定，仍
    未將坐落苗栗縣苑裡鎮○○段山柑尾小段152 之15地號、應
    有部分4 分之1 之土地先行移轉予被告，因此被告可以拒絕
    履行原告之請求等語。則查，系爭協議書第2 條固然有約定
    原告應將坐落苗栗縣苑裡鎮○○段山柑尾小段152 之15地號
    、應有部分4 分之1 之土地移轉登記予被告所有，惟經本院
    審閱系爭協議書全文內容，系爭協議書上並無任何約款明文
    記載第2 條與第6 條所約定之內容必須是同時履行，更何況
    觀諸第6 條約定所載：「四人應依各人使用範圍將產權移轉
    登記予各應取得者，絕不得藉故拖延刁難」，更可知該條約
    定與第2 條約定並非係必須同時履行，因此被告上開抗辯，
    亦不足採。至被告另又抗辯其就丁○○讓與張文淇、張吉助
    ，然後再由張文淇、張吉助讓與原告之系爭協議書所表彰之
    債權請求權，有優先購買權等語，則未據其提出其主張優先
    購買權之法律上依據，且因丁○○所輾轉讓與原告者乃系爭
    協議書所表彰之債權請求權，並非土地應有部分或建築物之
    應有部分，因此，經本院審酌國內相關優先購買權之法規結
    果，例如：土地法第34條之1 第4 項、第104 條、第107 條
    等規定，均不符合該等優先購買權規定之要件。從而，被告
    上開抗辯，亦不足採。
  (四)末查，原告主張：丁○○將其所有坐落苗栗縣苑裡鎮○○○
    段656 地號、應有部分2 分之1 之土地、系爭四棟房屋之應
    有部分3 分之1 以及上開協議書所表彰之債權請求權全部讓
    渡與張文淇、張吉助，然後再由張文淇、張吉助將系爭協議
    書所表彰之債權請求權讓渡與原告之事實，業據原告提出丁
    ○○與張文淇及張吉助所簽定之不動產買賣契約書為證，且
    經證人丁○○到庭證述無誤，應堪信為真實。又上開讓與並
    經張文淇、張文助以苗栗縣苑裡鎮存證號碼000140號之存證
    信函通知被告，並經被告收受，此有原告提出之存證信函在
    卷可稽，且為被告所不爭執，故上開讓與行為已對被告生效
    。從而，原告依據系爭協議書第6 條約定，請求被告應將坐
    落苗栗縣苑裡鎮○○○段659 地號土地如附圖所示編號Ａ部
    分及編號Ｂ部分土地之所有權移轉登記予原告，應屬有據。
四、綜上，原告依據系爭協議書第6 條約定，請求被告應將坐落
    苗栗縣苑裡鎮○○○段659 地號土地如附圖所示編號Ａ部分
    、面積112.31平方公尺及編號Ｂ部分、面積11.07 平方公尺
    土地之所有權移轉登記予原告，為有理由，應予准許。至於
    兩造其餘攻擊防禦方法，則經核均與本件判決結果無關，爰
    不一一論述，併此敘明。
五、結論：原告之訴為有理由，依民事訴訟法第78條，判決如主
    文。
中    華    民    國    98    年    12    月    31    日
                        民事庭法官  王炳人
以上正本係照原本作成
如對本判決上訴，須於判決送達後20日內向本院提出上訴狀
                        書  記  官  尤旗樟
中    華    民    國    98    年    12    月    31    日

司法院資訊處製作；財團法人民間司法改革基金會備份。
